臺灣高等法院高雄分院民事判決　　　　 96年度勞上易字第9號
上　訴　人　南亞塑膠工業股份有限公司
法定代理人　乙○○
訴訟代理人　丙○○
　　　　　　　　　　　　務室
訴訟代理人　戊○○
被上訴　人　辛○○
被上訴　人　丑○○
被上訴　人　子○○
被上訴　人　己○○
被上訴　人　卯○○
　　　　　　　　　　　　之2
被上訴　人　庚○○
被上訴　人　癸○○
被上訴　人　丁○○
被上訴　人　甲○○
被上訴　人　辰○○
被上訴　人　寅○○
被上訴　人　壬○○
共　　　同
訴訟代理人　劉思龍律師
上列當事人間請求給付退休金事件，上訴人對於民國95年12月21
日臺灣高雄地方法院95年度勞訴字第69號第一審判決提起上訴，
本院於96年5月8日言詞辯論終結，判決如下：
    主  文
上訴駁回。
第二審訴訟費用由上訴人負擔。
    事實及理由
一、被上訴人主張：被上訴人均為上訴人僱用之員工，並分別於
    如附表二「到職日期」欄所示之時間到職，於附表二「退休
    日期」欄所示之時間退休，各任職期間及退休金基數亦分別
    如附表二「任職期間」欄、「退休金基數」欄所示。被上訴
    人於任職期間，每月均有領取夜點費，惟上訴人給付退休金
    時，未將系爭夜點費計入平均工資在內，致被上訴人所領取
    之退休金有短少，其短少差額分別如附表二「應補發退休金
    」欄即附表一「上訴人應給付金額」欄所示金額。又依勞動
    基準法施行細則第29條第1 項規定，上訴人應自被上訴人退
    休之日起30日內給付退休金，上訴人短少給付上開退休金，
    迄未給付，應各自被上訴人退休之日起算30日屆滿之翌日起
    負遲延責任。爰依勞動基準法第55條、勞動基準法施行細則
    第29條第1 項之規定，求為命上訴人應分別給付被上訴人如
    附表一「上訴人應給付金額」欄所示之金額，及各自「利息
    起算日」欄所示之日期起，均至清償日止，按週年利率百分
    之五計算之利息之判決（上訴人壬○○逾上開請求部分，經
    原審駁回，壬○○未聲明不服而告確定）。於本院聲明：上
    訴駁回。
二、上訴人則以：上訴人於民國65年以前，免費提供便當予夜班
    員工食用，65年後改發「夜勤津貼」，嗣配合勞動基準法修
    正，於73年更名為「夜點費」，故系爭夜點費並非工作之對
    價，而係體恤、慰勞夜班員工之恩惠與福利，且非經常性給
    與，非屬工資。另被上訴人將系爭夜點費列入平均工資計算
    退休金，有違誠實信用原則等語，資為抗辯。於本院聲明：
    (一)原判決關於命上訴人給付部分廢棄。(二)前開廢棄部分，被
    上訴人在第一審之訴及假執行之聲請均駁回。
三、兩造不爭執事項：
  (一)系爭夜點費在勞動基準法施行前原名「夜勤津貼」，其後更
    名為「夜點費」，但內容相同，係上訴人之員工於輪值中、
    夜班時，均可取得該項夜點費之給付。
  (二)上訴人為充分利用機器一貫作業，其員工作業方式，採24小
    時3 班輪流制，上午8 時至下午4 時為早班，下午4 時至凌
    晨零時為中班，凌晨零時至上午8 時為夜班。被上訴人於受
    僱時即知悉並同意輪值早班、中班、夜班。不論係輪值早班
    、中班、夜班，各班工作性質、地點、環境皆屬相同，僅服
    勤時間不同，被上訴人輪值早班、中班、晚班之機率亦相同
    。
  (三)系爭夜點費是按時計算，自下午8 時開始到上午8 時間，每
    工作1 小時給付新台幣（下同）45元夜點費，中班每天可請
    領夜點費180 元，夜班每天可請領夜點費360 元。
  (四)系爭夜點費發放以時計，其金額每小時固定，不分作業種類
    而有差別，如未實際值班或經上級同意由他人代班，則不得
    領取此項夜點費。
  (五)被上訴人之「到職日期」、「退休日期」、「任職期間」、
    「退休金基數」、「退休前3 個月平均夜點費」、「退休前
    6 個月平均夜點費」均如附表二各欄所載。上訴人於計算被
    上訴人之退休金時，未將系爭夜點費列入平均工資計算退休
    金。若將系爭夜點費計入平均工資，上訴人應補給付被上訴
    人如附表二「應補發退修金」欄即附表一「上訴人應給付金
    額」欄所示之金額。
　(六)勞動基準法所指平均工資，應具有「勞務對價」及「經常性
  　給與」之性質。
四、兩造所爭執為：
  (一)系爭夜點費是否為被上訴人之勞務對價？是否為經常性給與
    ？即系爭夜點費應否列入平均工資計算退休金？
  (二)若將系爭夜點費列入平均工資計算退休金，是否違反誠信原
    則？
五、系爭夜點費是否為被上訴人之勞務對價？是否為經常性給與
    ？即系爭夜點費應否列入平均工資計算退休金？經查：
  (一)按「工資：謂勞工因工作而獲得之報酬，包括工資、薪金及
    按計時、計日、計月、計件以現金或實物等方式給付之獎金
    、津貼及其他任何名義之經常性給與均屬之。」，此為勞動
    基準法第2 條第3 款所明定，則依該條款就工資之定義觀之
    ，於認定何項給付屬於工資，係以是否為具有「勞工因提供
    勞務所得之報酬即勞務對價」及「經常性之給與」之性質而
    定，而於判斷給付是否為「勞務之對價」及「經常性之給與
    」，應依一般交易觀念決之，至於其給付名稱如何，在非所
    問。
  (二)被上訴人受僱於上訴人之工作時間係採24小時3 班制輪值，
    分早班、中班及晚班。上午8 時至下午4 時為早班，下午4
    時至凌晨零時為中班，凌晨零時至上午8 時為夜班。此一工
    作型態，不論係輪值早班、中班、晚班，各班工作性質、地
    點、環境皆屬相同，被上訴人輪值各班之比例亦相同，僅服
    勤時間不同。至於系爭夜點費之金額為固定，工作時間在下
    午8 時至早上8 時之時段者，按其實際工作之時數，每小時
    加給45元之夜點費；輪值中班者可領得夜點費180 元（下午
    8 時至12時計4 小時，4 ×45=180）、輪值夜班者可領得夜
    點費360 元（凌晨0 時至8 時計8 小時，8 ×45=360），不
    因作業種類有所差別，如未實際輪值或經上訴人同意由他人
    代班者，即不得領取夜點費。則系爭夜點費之核發，既係輪
    值中班、晚班之勞工始得領取，而輪值中班、晚班又已成為
    被上訴人固定之工作制度，故系爭夜點費之給與，已成為兩
    造間因特定工作條件，其本質已成為值中班、夜班勞工之勞
    務對價，即係固定常態工作中勞工可獲得之給與，為被上訴
    人因經常性提供勞務所得之報酬，即具有「勞務對價性」及
    「經常性給與」之性質，應屬工資。況於中班、晚班夜間工
    作，不利於勞工之生活及健康，故就工作內容相同之早班及
    中、晚班勞工，給予不同之工資，應屬合理，亦不違反勞動
    基準法關於薪資平等原則之規定，被上訴人主張系爭夜點費
    屬於工資等語，堪信為真實。
  (三)上訴人抗辯：系爭夜點費，最初是被上訴人免費提供便當予
    夜班員工食用，自65年以後取消提供便當改發放夜勤津貼，
    嗣配合勞動基準法修正遂更名為夜點費，故依其源由始末以
    觀，當屬上訴人體恤員工之恩惠性、福利性給與。且系爭夜
    點費之發給係固定的，不因員工作業種類及複雜性、學經歷
    、技能、勞力度、勞心度、年資、職位等不同而有多寡之差
    異，足見系爭夜點費不具勞務對價性等云云。惟查，是否為
    勞務之對價，應以該給付是否為勞務之報償而定，縱認上訴
    人於65年以前發放便當，嗣再改為金錢給付即系爭夜點費屬
    實，但該給付若為勞務之報償，即屬勞務之對價，且若為經
    常性給與，即屬工資，系爭夜點費係勞務之對價，已於前述
    ，上訴人上開抗辯，自無可採。又系爭夜點費之核發，既係
    輪值中班、晚班始得領取，且其金額不因工作內容或職階而
    有不同，乃係因環境、時間等特殊工作條件而對員工增加給
    與之給付，本質上即屬勞務對價，並非一致性之給付即非屬
    勞務之對價，上訴人以此抗辯系爭夜點費非勞務之對價，委
    無可取。
  (四)上訴人又抗辯：依勞動基準法第39條前段之規定，凡例假、
    休假、及特別休假，應照給工資，倘雇主徵得勞工同意於休
    假日工作者，並應加倍發給工資，而上訴人之員工於例假、
    休假日、特別休假時即不給付夜點費，且若員工於例假、休
    假、及特別休假時工作，亦不加倍發給夜點費，足見系爭夜
    點費非屬工資等云云，惟查，上訴人是否依勞動基準法第39
    條之規定於例假等日，給付工資或加倍發給工資，係其是否
    有違反勞動基準法之情事，尚難以此即推論系爭夜點費不具
    勞務對價性，不屬於工資，上訴人此部分抗辯，尚無足採。
  (五)上訴人復抗辯：修正前勞動基準法施行細則第10條第9 款規
    定，將夜點費排除於經常性給與之外，足證系爭夜點費並非
    經常性給與，不得謂為工資云云。惟查，修正前勞動基準法
    施行細則第10條第9 款雖將「差旅費、差旅津貼、交際費、
    夜點費及誤餐費等」排除於同法第2 條第3 款所稱之其他任
    何名義之經常性給與以外，然該條款規定之差旅費及交際費
    ，因屬不確定之事項所支出，故可認並非經常性之給與，至
    於該條款所列之「夜點費」部分，由於其與「誤餐費」同列
    ，而誤餐費既屬恩惠性及非經常性之給與性質，則夜點費應
    屬同一性質，亦即該條款所稱之夜點費及誤餐費，係指雇主
    為體恤勞工於夜間工作而給與之夜間點心費，或勞工因執行
    職務延誤正常用餐時間，另外給與之餐費。而系爭夜點費既
    屬勞工工作對價，且為經常性的給予，已如前述，其實質內
    容與該條款所稱之「夜點費」顯不相同，縱然兩者名稱相同
    ，仍難將本案系爭之夜點費，與修正前勞動基準法施行細則
    第10條第9 款規定之夜點費等同視之，而遽認系爭夜點費為
    非經常性之給予。況勞動基準法施行細則於94年6 月14日修
    正時，已將第10條第9 款有關夜點費及誤餐費之規定刪除，
    其目的在避免雇主巧立名目，規避將該給付列入平均工資計
    算。被上訴人援引修正前勞動基準法施行細則第10條第9 款
    之規定，抗辯系爭夜點費並非經常性之給與，非屬工資，尚
    不足採。
  (六)上訴人所援引各審級法院民事判決，抗辯系爭夜點費不屬工
  　資云云。惟查，上訴人所引之民事判決均非判例，為各審級
  　法院就個案之認定，對本件訴訟並無法律上之拘束力，上訴
  　人以此抗辯委無可取。
  (七)綜上，系爭夜點費係被上訴人因工作而獲得之報酬，具勞務
    對價性，且屬上訴人對被上訴人之經常性給與，係勞動基準
    法所稱平均工資，應列入被上訴人之平均工資計算。
六、若將系爭夜點費列入平均工資計算退休金，是否違反誠信原
    則？
  (一)上訴人抗辯：船員法第26條第1 款明訂「…薪資 (定義於船
    員法第2 條第6 款，相當於勞基法第2 條第3 款之工資）應
    佔薪津 (定義於船員法第2 條第7 款，相當於勞基法所稱工
    資加非工資項目）總數額百分之五十以上」；同法第47條規
    定「船員…得依勞動基準法規定領取退休金」，被上訴人薪
    資所得超過百分之97.8均已納入工資，如就其餘系爭夜點費
    約百分之2.2 部分併予納入，形同被上訴人所得百分之100
    均納入平均工資，則勞動基準法第2 條第3 款及修正前施行
    細則第10條關於工資、非工資項目之分別將失其意義，顯已
    超出立法保護勞工基本權益並兼顧資方利益之意旨，違反誠
    實信用原則云云。
  (二)經查，依勞動基準法第2 條第3 款之規定，苟勞工獲取之給
    付為工作之對價且具經常性，即屬工資，而應納入計算平均
    工資，是勞工獲取之給付如全部具備上述兩特性，即應均納
    入計算平均工資，並無比例上之限制，縱上訴人所言被上訴
    人薪資所得超過百分之97.8已納入工資部分，但某些項目之
    給付未具有勞務對價性質或非經常性給與，原非屬勞動基準
    法所稱「工資」等情屬實，惟上訴人自可將非屬工資之項目
    剔除，不列入計算平均工資，但系爭夜點費既係被上訴人因
    工作而獲得之報酬，具勞務對價性，且屬上訴人對被上訴人
    之經常性給與，係勞動基準法所稱平均工資，被上訴人請求
    將系爭夜點費列入平均工資計算，既符合現行法令，自無違
    反誠信原則可言，上訴人抗辯違反誠實信用原則云云，委無
    可採。
七、綜上所述，被上訴人所領取之系爭夜點費應計入平均工資，
    計算其退休金，上訴人未將系爭夜點費計入平均工資，致被
    上訴人所領取之退休金短少差額分別如附表二「應補發退休
    金」欄即附表一「上訴人應給付金額」欄所示之金額。又依
    勞動基準法施行細則第29條第1 項規定，上訴人應自被上訴
    人退休之日起30日內給付退休金，上訴人短少給付上開退休
    金，迄未給付，應各自被上訴人退休之日起算30日屆滿之翌
    日起負遲延責任。被上訴人爰依勞動基準法第55條、勞動基
    準法施行細則第29條第1 項規定，分別請求上訴人給付如附
    表一「上訴人應給付金額」欄所示之金額，及各自附表一「
    利息起算日」欄所示之日期起均至清償日止，按週年利率百
    分之五計算之遲延利息，洵屬有據，應予准許。原審就上開
    應准許部分，判命上訴人如數給付，及依被上訴人之聲請，
    定附表一「應供擔保金」欄之金額為擔保之假執行之宣告，
    於法並無違誤。上訴意旨指摘原判決不當，求予廢棄改判，
    為無理由，應予駁回。
九、據上論結，本件上訴為無理由，依民事訴訟法第449 條第1
    項、第78條，判決如主文。
中　　華　　民　　國　　96　　年　　5 　　月　　22　　日
                            勞工法庭
                                審判長法官  黃金石
                                法      官  林健彥
                                法      官  簡色嬌
以上正本證明與原本無異。
本件不得上訴。
中　　華　　民　　國　　96　　年　　5 　　月　　22　　日
                                書  記  官  黃一秋
附表一：
┌────┬─────────┬────────────┬──────────┐
│被上訴人│上訴人應給付金額  │  利息起算日            │應供擔保金          │
│        │                  │                        │                    │
├────┼─────────┼────────────┼──────────┤
│        │                  │                        │                    │
│辛○○  │新台幣捌萬壹仟捌佰│民國九十四年七月一日    │新台幣貳萬柒仟元    │
│        │柒拾元            │                        │                    │
├────┼─────────┼────────────┼──────────┤
│        │                  │                        │                    │
│丑○○  │新台幣壹拾柒萬零參│民國九十四年八月二十日  │新台幣伍萬陸仟元    │
│        │佰柒拾元          │                        │                    │
├────┼─────────┼────────────┼──────────┤
│        │                  │                        │                    │
│子○○  │新台幣壹拾陸萬壹仟│民國九十四年十月二十二日│新台幣伍萬參仟捌佰元│
│        │貳佰元            │                        │                    │
├────┼─────────┼────────────┼──────────┤
│        │                  │                        │                    │
│己○○  │新台幣壹拾陸萬柒仟│民國九十四年九月六日    │新台幣伍萬陸仟元    │
│        │伍佰捌拾元        │                        │                    │
├────┼─────────┼────────────┼──────────┤
│        │                  │                        │                    │
│卯○○  │新台幣陸萬陸仟壹佰│民國九十四年四月一日    │新台幣貳萬貳仟元    │
│        │捌拾元            │                        │                    │
├────┼─────────┼────────────┼──────────┤
│        │                  │                        │                    │
│庚○○  │新台幣伍萬貳仟陸佰│民國九十四年四月一日    │新台幣壹萬捌仟元    │
│        │參拾伍元          │                        │                    │
├────┼─────────┼────────────┼──────────┤
│        │                  │                        │                    │
│癸○○  │新台幣伍萬壹仟柒佰│民國九十四年四月一日    │新台幣壹萬柒仟參佰元│
│        │壹拾捌元          │                        │                    │
├────┼─────────┼────────────┼──────────┤
│        │                  │                        │                    │
│丁○○  │新台幣玖萬壹仟貳佰│民國九十四年四月十五日  │新台幣參萬零伍佰元  │
│        │參拾元            │                        │                    │
├────┼─────────┼────────────┼──────────┤
│        │                  │                        │                    │
│甲○○  │新台幣壹拾肆萬參仟│民國九十四年七月二十六日│新台幣肆萬捌仟元    │
│        │柒佰參拾元        │                        │                    │
├────┼─────────┼────────────┼──────────┤
│        │                  │                        │                    │
│辰○○  │新台幣壹拾伍萬零貳│民國九十四年七月十三日  │新台幣伍萬元        │
│        │佰柒拾元          │                        │                    │
├────┼─────────┼────────────┼──────────┤
│        │                  │                        │                    │
│寅○○  │新台幣壹拾肆萬壹仟│民國九十四年五月三十日  │新台幣肆萬柒仟元    │
│        │壹佰陸拾伍元      │                        │                    │
├────┼─────────┼────────────┼──────────┤
│壬○○  │新台幣壹拾柒萬零肆│民國九十五年三月二十五日│                    │
│        │佰零肆元          │                        │新台幣伍萬陸仟捌佰元│
└────┴─────────┴────────────┴──────────┘
附表二：
┌───┬────┬────┬──┬──────┬──────┬────┬─────┐
│被上訴│到職日期│退休日期│任職│退休金基數  │夜點費      │應補發退│利息起算日│
│人    │年/月/日│年/月/日│期間│            │            │休金    │年/月/日  │
├───┼────┼────┼──┼──────┼──────┼────┼─────┤
│辛○○│58/1/21 │94/6/1  │36年│勞動基準法施│退休前三月：│81,870元│94/7/1    │
│      │        │        │4月 │行前：30.5  │1,800元     │        │          │
│      │        │        │    │勞動基準法施│退休前六月：│        │          │
│      │        │        │    │行後：14.5  │1,860元     │        │          │
├───┼────┼────┼──┼──────┼──────┼────┼─────┤
│丑○○│64/4/25 │94/7/20 │30年│勞動基準法施│退休前三月：│170,370 │94/8/20   │
│      │        │        │2月 │行前：18    │3,660元     │元      │          │
│      │        │        │    │勞動基準法施│退休前六月：│        │          │
│      │        │        │    │行後：27    │3,870元     │        │          │
├───┼────┼────┼──┼──────┼──────┼────┼─────┤
│子○○│68/1/15 │94/9/22 │26年│勞動基準法施│退休前三月：│161,200 │94/10/22  │
│      │        │        │8月 │行前：10    │4,072元     │元      │          │
│      │        │        │    │勞動基準法施│退休前六月：│        │          │
│      │        │        │    │行後：32    │3,770元     │        │          │
├───┼────┼────┼──┼──────┼──────┼────┼─────┤
│己○○│67/5/11 │94/8/6  │27年│勞動基準法施│退休前三月：│167,580 │94/9/6    │
│      │        │        │2月 │行前：12    │3,900元     │元      │          │
│      │        │        │    │勞動基準法施│退休前六月：│        │          │
│      │        │        │    │行後：30.5  │3,960元     │        │          │
├───┼────┼────┼──┼──────┼──────┼────┼─────┤
│卯○○│62/2/26 │94/3/1  │31年│勞動基準法施│退休前三月：│66,180元│94/4/1    │
│      │        │        │10月│行前：22    │1,440元     │        │          │
│      │        │        │    │勞動基準法施│退休前六月：│        │          │
│      │        │        │    │行後：23    │1,500元     │        │          │
├───┼────┼────┼──┼──────┼──────┼────┼─────┤
│庚○○│67/11/4 │94/3/1  │26年│勞動基準法施│退休前三月：│52,635元│94/4/1    │
│      │        │        │3月 │行前：10    │1,200元     │        │          │
│      │        │        │    │勞動基準法施│退休前六月：│        │          │
│      │        │        │    │行後：31.5  │1,290元     │        │          │
├───┼────┼────┼──┼──────┼──────┼────┼─────┤
│癸○○│64/12/9 │94/3/1  │29年│勞動基準法施│退休前三月：│51,718元│94/4/1    │
│      │        │        │2月 │行前：16    │947元       │        │          │
│      │        │        │    │勞動基準法施│退休前六月：│        │          │
│      │        │        │    │行後：28.5  │1,283元     │        │          │
├───┼────┼────┼──┼──────┼──────┼────┼─────┤
│丁○○│61/8/24 │94/3/15 │32年│勞動基準法施│退休前三月：│91,230元│94/4/15   │
│      │        │        │6月 │行前：22    │1,920元     │        │          │
│      │        │        │    │勞動基準法施│退休前六月：│        │          │
│      │        │        │    │行後：23    │2,130元     │        │          │
├───┼────┼────┼──┼──────┼──────┼────┼─────┤
│甲○○│58/4/24 │94/6/26 │36年│勞動基準法施│退休前三月：│143,730 │94/7/26   │
│      │        │        │1月 │行前：30    │3,293元     │元      │          │
│      │        │        │    │勞動基準法施│退休前六月：│        │          │
│      │        │        │    │行後：15    │2,996元     │        │          │
├───┼────┼────┼──┼──────┼──────┼────┼─────┤
│辰○○│65/2/11 │94/6/13 │19年│勞動基準法施│退休前三月：│150,270 │94/7/13   │
│　    │        │        │4月 │行前：16    │3,300元     │元      │          │
│      │        │        │    │勞動基準法施│退休前六月：│        │          │
│      │        │        │    │行後：28.5  │3,420元     │        │          │
├───┼────┼────┼──┼──────┼──────┼────┼─────┤
│寅○○│67/4/22 │94/4/30 │27年│勞動基準法施│退休前三月：│141,165 │94/5/30   │
│      │        │        │    │行前：12    │3,300元     │元      │          │
│      │        │        │    │勞動基準法施│退休前六月：│        │          │
│      │        │        │    │行後：30.5  │3,330元     │        │          │
├───┼────┼────┼──┼──────┼──────┼────┼─────┤
│壬○○│56/8/14 │95/2/23 │38年│勞動基準法施│退休前三月：│170,404 │95/3/23   │
│      │        │        │6月 │行前：31    │3,900元     │元      │          │
│      │        │        │    │勞動基準法施│退休前六月：│        │          │
│      │        │        │    │行後：14    │3,536元     │        │          │
└───┴────┴────┴──┴──────┴──────┴────┴─────┘
